臺灣嘉義地方法院民事判決　　　　　　　 93年度訴字第604號
原　　　告　甲○○
訴訟代理人　方文賢律師
被　　　告　丙○○
訴訟代理人　乙○○
上列當事人間請求確認債權不存在事件，於中華民國96年10月8
日言詞辯論終結，本院判決如下：
    主  文
本院八十六年度執字第七六五號強制執行事件中，就債權人丙○
○請求執行新臺幣肆佰玖拾伍萬捌仟參佰參拾玖元，其中自民國
八十一年二月二十一日起至民國八十一年二月二十四日止，按中
央銀行核定放款日拆二分之一計算之利息部分，不得強制執行。
原告其餘之訴駁回。
訴訟費用新臺幣貳萬伍仟參佰伍拾肆元由原告負擔。
    事 實 與 理 由
壹、程序方面：
一、按確認法律關係之訴，非原告有即受確認判決之法律上利益
    者，不得提起之，民事訴訟法第247條第1項前段定有明文。
    又所謂即受確認判決之法律上利益，係指因法律關係之存否
    不明確，致原告在私法上之地位有受侵害之危險，而此項危
    險得以對於被告之確認判決除去之者而言，故確認法律關係
    成立或不成立之訴，苟具備上開要件，即得謂有即受確認判
    決之法律上利益，縱其所求確認者為他人間之法律關係，亦
    非不得提起，最高法院42年臺上字第1031號判例意旨可資參
    照。經查，原告主張借貸債務就超過新臺幣（下同）214,00
    0元部分已清償完畢及侵權行為提起本訴，另原告雖於本院
    86年度訴字170號案件及台灣高等法院台南分院87年度上字
    188號案件曾提起債務人異議之訴經敗訴駁回確定在案，惟
    原告得否以借貸原因關係已部分清償消滅為由抗辯，仍以本
    件確認借貸關係之訴結果為斷，原告提起本訴，即有受確認
    判決之法律上利益，揆諸前開判例意旨，原告提起確認之訴
    ，於法即無不合。
二、按訴狀送達後，原告不得將原訴變更或追加他訴。但擴張或
    減縮應受判決事項之聲明者，不在此限，民事訴訟法第255
    條第1項第3款定有明文。本件原告起訴時，聲明第1項及第
    2項請求：(一)確認被告對原告之借款債權在超過2,454,900元
    ，及自72年3月7日起算5年內之利息部分不存在。(二)鈞院86
    年度執字第765號強制執行事件中，就債權人丙○○請求執
    行超過2,454,900元，及自72年3月7日起算5年內之利息部分
    ，所為之強制執行程序應予撤銷。嗣於96年9月3日具狀擴張
    應受判決事項之聲明為：(一)確認被告對原告之債權在超過「
    新台幣214,000元，及自民國81年2月21日起算至清償之日止
    ，按中央銀行核定放款日拆2分之1計算之利息。」之部分不
    存在。(二)鈞院86年度執字第765號強制執行事件中，被告請
    求執行超過「新台幣214,000元，及自民國81年2月21日起算
    至清償之日止，按中央銀行核定放款日拆2分之1計算之利息
    。」之部分，不得強制執行。核其所為係擴張或減縮應受判
    決事項之聲明，與上揭規定並無不合，應予准許。
貳、實體方面：
一、原告起訴主張：
（一）按「執行名義成立後，如有消滅或妨礙債權人請求之事由
      發生，債務人得於強制執行程序終結前，向執行法院對債
      權人提起異議之訴。」強制執行法第14條第1項定有明文
      。次按「利息不得滾入原本，再生利息。」民法第207條
      第1項前段定有明文，而「法律行為違反強制或禁止規定
      者，無效。」民法第71條定有明文，且「訴訟之和解成立
      者，依民事訴訟法第380條第1項規定，固與確定判決有同
      一之效力，惟此項和解亦屬法律行為之一種，如其內容違
      反強制或禁止規定者，依民法第71條前段之規定仍屬無效
      。」最高法院55年台上2745號判例著有見解足參。經查：
   1、原告於被告聲請核發支付命令之前，據被告主張原告積欠
      本金為3,950,900元，乃被告聲請核發系爭支付命令請求
      被告給付4,958,339元及自72年3月7日起按央行核定放款
      日拆2分之1計算之利息，顯係將利息滾入原本再生利息，
      依法應屬無效，即本金部分超過3,950,900元及其利息部
      分自始當然確定無效，其不存在至明。
   2、又原告於72年3月7日系爭執行名義成立後，已陸續清償被
      告1,496,000元，於71年12月間至72年2月間陸續清償被告
      512,000元，總計清償被告本金達2,008,000元，此經鈞院
      86年度訴字170號判決及台灣高等法院台南分院87年度上
      字第188號民事判決調查證據後於判決理由中認定，故原
      告應僅積欠被告本金1,942,900元及自72年3月7日起算5年
      內之利息。
（二）本件原告主張訴訟標的為侵權行為損害賠償請求權，確定
      支付命令之請求為票款請求權，二者既不相同，即無是否
      違背一事不再理原則之問題：
   1、按「查上訴人請求被上訴人給付系爭票款固經發給支付命
      令確定在案，惟其以不法行為取得該執行名義，侵害被上
      訴人權利，應准被上訴人以侵權行為法律關係尋求救濟，
      以臻衡平。本件訴訟標的為侵權行為損害賠償請求權，確
      定支付命令之請求為票款請求權，二者既不相同，即無是
      否違背一事不再理原則之問題。」，最高法院84年台上字
      第196號判決著有明文。又按「因侵權行為對於被害人取
      得債權者，被害人對該債權之廢止請求權，雖因時效而消
      滅，仍得拒絕履行。」民法第198條定有明文。
   2、查原告甲○○於70年間向被告丙○○借款400萬元，並由
      原告提供其桃園縣大園鄉○○段後厝小段第684-4、68-28
      、68-29、68-30、90-1、90-13、90-18、90-19、90-20等
      地號土地為被告設定抵押權以擔保借款，此有「70年10月
      3日抵押權設定契約書」所載可稽。嗣後雙方另簽立「71
      年2月22日借貸契約書」，即以債務本息總額為500萬元計
      而分期清償，雙方又於71年10月間再以4成和解，由原告
      以如「附表1」所示票據（計19紙，發票日為72年1月15日
      至72年3月15日、總額為2,222,000元）換回「附表2」所
      示票據（計12紙，發票日為70年8月18日至71年5月17日、
      總額為3,955,000元），而如期兌現票據，予以分期清償
      完畢。
   3、被告於71年間聲請拍賣抵押物強制執行（即台灣桃園地方
      法院71年度執字第1510號強制執行事件），竟以該強制執
      行事件之「72年2月20日分配表」所示：未償本息金額4,9
      58,339元，以不當手法，於72年間另向台灣桃園地方法院
      聲請核發「72年促字第1050號支付命令」，且被告竟以非
      原告住所之址處（按原告當時之戶籍在「嘉義縣布袋鎮○
      ○路6號」，非在「桃園縣大園鄉後厝村2號」），而向法
      院聲請核發上開支付命令，在他人違法代收及法院不察下
      ，竟巧獲核發「確定證明書」（按該支付命令於72年3月7
      日確定），其所為顯已有非是。
   4、更有甚者，被告在事隔近14年後，竟突於86年2月21日以
      上開支付命令（及確定證明書）為執行名義，詭向鈞院聲
      請對原告財產（土地）為強制執行，不僅冀圖不法所有，
      而其所為亦已導致原告之銀行信用遭受嚴重打擊，名下之
      不動產亦全受波及，不僅無法融通資金，相關不動產並由
      銀行為強制執行，損失實甚為重大。
   5、按被告以不實之債權（即經和解履行已消滅之債權）詭為
      聲請法院核發支付命令，並再繼之為聲請強制執行，所為
      乃屬侵權行為（參見民法第184條第1項規定），即其以不
      法行為取得該執行名義，侵害原告權利，依最高法院84年
      台上字第196號判決所示意旨，自應准原告以侵權行為法
      律關係尋求救濟，以臻衡平。按因侵權行為對於被害人取
      得債權者，被害人得對該債權請求廢止，本件縱原告對其
      侵權行為損害賠償請求權或廢止請求權已罹時效消滅，惟
      依民法第198條所定，原告仍得拒絕履行，應無疑義。
（三）而被告丙○○在鈞院94年3月7日審理中，就上開支付命令
      所據之支票，提出「83年7月18日失竊報案證明書」及「
      申請書」，據以詭謂：已於83年間遺失而為公示催告云云
      ，並於94年3月26日具狀堅稱：如附表1所示支票，其中有
      由他人兌領，並非在其帳戶內兌領，係原告另向他人以該
      些支票調借，並非向其清償云云。上開被告所辯與常情有
      違，茲駁斥如下：
   1、如附表1所示之支票，實為原告與被告於債務和解後分期
      清償所交付被告之支票，率為每期（月）清還本金10萬元
      ，另加算每月利息2千元，而合併開立多紙支票交由被告
      按期兌領。是不論就其票號、發票日均有相當之連續性，
      其面額亦有相當之關連性，顯係原告同時交付被告，至為
      瞭然。而此不但符合社會一般分期清償之慣例，再參酌被
      告收受使用該些支票後，事隔14年，均未再向原告為求償
      動作，亦可顯見雙方間確有債務和解清償完畢之情事。
   2、另衡諸社會常情，若需用款項，而以支票向他人調借，一
      般均載明本金加上借用日數（即至發票日止）之利息而開
      立，頂多2、3張，實鮮少有分別開立如此多張支票而向他
      人調現之情形，惟被告卻稱附表1之支票係原告向他人另
      為調借，並非向其還款之用云云，已與常情有違。
   3、又被告稱其就「台灣桃園地方法院72年促字第1050號支付
      命令所含票據」，已失竊云云，惟就附表2編號5、6、7、
      9、10所示之支票，均有被告丙○○之背書，被告確有經
      手，自不容其否認，則其所辯稱：原告未就其交付調現之
      支票為清償云云，則豈有該些支票會在原告手中之理？足
      徵被告於83年7月18日向台北市警察局松山分局報稱「72
      年促字第1050號支付命令所含本票、支票」已失竊云云，
      乃屬不實。且觀該些支票均無指名及禁止背書轉讓，乃得
      由被告再轉讓予他人，此稽之該些支票有原告及被告之背
      書，亦甚明，是若僅係原告另向他人另為調借而非向其還
      款，則被告豈有背書之必要？實際上，如附表2所示之支
      票，已由原告以附表1所示之支票換回，並非在被告持有
      中而遺失，被告卻虛稱支票已遺失云云，並否認原告清償
      之事實，其所稱有違常情，亦與事實不符，至為灼然。
   4、再者，附表1所示之支票，不僅票號連續、票面金額亦係
      概以本金10萬元，遞加每期利息2千元之方式而開立，依
      社會交易常情，乃係分期償還債務所用。被告辯稱該些支
      票係原告用以向案外人蔡燦華調借款項，與其無關，非係
      原告用以清償伊之債務云云。惟衡以被告皆在上開支票為
      背書，而原告若真向蔡燦華以支票調借款項，頂多開立1
      、2 張支票附加至兌領日之利息，豈有開立及交付如此多
      張票據之理？顯見被告所辯，不符常情，非屬真實。實情
      應係被告將原告用以清償其債務之支票，再背書轉予蔡燦
      華之人甚明。至於被告將支票轉予蔡燦華之人，可能為清
      償或其他原因，原告實無可得知。
   5、被告係在銀行服務多年，對支票背書應負連帶給付票款之
      責，應無不知之理，惟據其自承：伊有在附表1所示之支
      票（發票人周蔡月霞，為原告之妻）為背書。準此，該附
      表1所示之支票，若發票人不予兌現，則被告即應負給付
      支票面額款項之義務，則豈有如其所稱僅係幫原告向他人
      以支票調借現款，而願為背書之理？況再如被告所稱：甲
      ○○之前交付予伊之支票，一開始有未依約為清償之情事
      ，是伊於71年5月5日即以其中面額54萬元、35萬元、50萬
      元支票提示，而原告於71年5月11日即以本票換回註銷，
      此後原告即皆未清償取回支票云云，則如其所稱，顯然原
      告已賴債失信於前，被告又豈有可能在之後會幫原告以附
      表1所示之支票（發票日自71年12月15日至73年2月15日共
      計19紙，面額共計2,222,000元）向他人調借款項，並在
      該些支票親自背書之理？被告所辯，與常情有違，殊無可
      採。
（四）退一步言，兩造和解後原告以「附表1」所示之支票清理
      債務，縱認其中編號8、19所示之支票已滅失，難得為證
      該部分之金額已為清償，則被告僅得對原告為主張者，實
      亦僅該兩者支票面額合計214,000元之本息而已。
（五）再退萬步言，依前案（即鈞院86年度訴字第170號、台南
      高分院87年度上字第188號民事判決）所確認之事實，關
      於按本件兩造間究係存在多少債務一節，茲再分述如下：
   1、本件有前案爭點效之拘束，被告就該已經法院判斷之重要
      爭點法律關係，不得為任何相反之判斷或主張：
    (1)按除表現於主文之訴訟標的外，法院於判決理由中就訴訟
      標的以外之重要爭點，本於當事人辯論之結果已為判斷時
      ，除顯然違背法令或當事人已提出新訴訟資料，足以推翻
      原判斷之情形外，於同一當事人就該重要爭點所提起之訴
      訟中，法院及當事人就該已經法院判斷之重要爭點法律關
      係，皆不得為任何相反之判斷或主張，始符民事訴訟法上
      之誠信原則，有最高法院著有88年度台上字第557號判決
      可資參照。
    (2)就本件兩造間債權債務之清理經過，業經鈞院86年度訴字
      第170號、台南高分院87年度上字第188號民事判決（即前
      案）所認定，其中「台南高分院87年度上字第188號民事
      判決」，於理由中載論：「…(三)本件執行名義即臺灣桃園
      地方法院72年促字第1050號支付命令係於72年3月7日核發
      ，有該支付命令足參，其既判力基準時為72年3月7日（最
      高法院76年台上字第546號判決參照）。原審依上訴人請
      求向布袋鎮農會調取上訴人主張其支票日曆簿影本所載已
      清償222萬2千元之19張支票（上訴人在原審誤為216萬2千
      元），因其中2張已滅失，僅調取其中17張（影本附原審
      卷第2宗第71頁至75頁），所調取之17張支票中，發票日
      在72年3月7日之後者有13張，面額合計149萬6千元（發票
      日72年3月10日面額10萬8千元、發票日72年3月15日面額
      10萬8千元、發票日72年4月15日面額11萬元、發票日72年
      5月15日面額11萬2千元、發票日72年7月15日面額11萬6千
      元、發票日72年8月15日面額11萬8千元、發票日72年8月
      15日面額18萬元、發票日72年9月15日面額12萬元、發票
      日72年11月10日面額7萬元、發票日72年11月15日面額12
      萬元、發票日72年12月15日面額8萬4千元、發票日73年1
      月15日面額10萬元、發票日73年2月15日面額15萬元），
      上開金額上訴人主張係清償本件債務，被上訴人雖自承13
      張支票背面均有其背書，惟抗辯係上訴人委託其向他人借
      款而交付被上訴人以轉交與第三人者，則被上訴人即應就
      上訴人持上開13張支票委託其向他人借款，並將所借得之
      款項交付上訴人之事實，負舉證責任，然被上訴人未舉證
      證明，僅空言被上訴人於上開支票票背之背書皆以印章為
      之，且未記載上訴人帳戶而由被上訴人帳戶提示兌現，可
      證明該等支票確係上訴人委託被上訴人代為調現云云，所
      辯要非可採，堪認上訴人主張上開13張支票，面額合計14
      9萬6千元，係伊持向被上訴人清償本件債務為真實。然本
      件支付命令係命上訴人應給付被上訴人495萬8339元，及
      自支付命令送達之日起，至清償之日止，按中央銀行核定
      放款日拆2分之1計算之利息，而兩造曾合意本金先利息清
      償等情，此觀兩造於71年2月22日所定借貸契約書第3條規
      定自明。上訴人在臺灣桃園地方法院72年促字第1050號支
      付命令於72年3月7日核發後清償之149萬6千元，應先清償
      本金債權，僅足使執行名義所載實體上請求權之本金債權
      額於149萬6千元範圍內失其存在，上訴人既未全數清償其
      對被上訴人之債務，而執行程式無法強為割裂，是以上訴
      人請求撤銷臺灣嘉義地方法院86年度執字第765號強制執
      行事件所為之強制執行程式，難認正當，不應准許。(四)上
      訴人主張以前述19張支票清償，除前揭13張外，另6張清
      償72萬6千元部分，查其中4張支票面額合計51萬2千元（
      發票日71年12月15日面額11萬2千元、發票日72年1月15日
      面額10萬4千元、發票日72年2月15日面額10萬6千元、發
      票日71年12月25日面額20萬元），係執行名義成立前所為
      ，則為執行名義而與確定判決有同一效力之支付命令，縱
      有不當，非債務人異議之訴所能救濟，另2紙支票面額合
      計21萬4千元（即上訴人所列附表編號第8發票日72年6月
      15日面額11萬4千元、編號第19發票日72年3月15日面額10
      萬元），因該2張支票已滅失，而上訴人又未舉證證明已
      清償，此部分主張不足採信。」等語（參見該民事判決理
      由六(三)、(四)所載），而該民事判決業經確定在案，乃為本
      件不爭之事實。
    (3)由上足明，縱認兩造未有債務以4成和解而清償完畢之事
      實，惟至少原告就該債務已清償1,496,000元，乃為前案
      民事確定判決所認之事實，依前引實務見解所示，同一當
      事人就該重要爭點所提起之訴訟中，法院及當事人就該已
      經法院判斷之重要爭點法律關係，實皆不得為任何相反之
      判斷或主張，則被告再就此爭執該1,496,000元非屬原告
      就本件債務已清償者，乃顯無理由。
（六）原告前後始末實際僅向被告借貸3,955,000元：
   1、原告甲○○實際上係於70年間向被告丙○○借款3,955,
      000元（雙方略以400萬元計），並由原告提供其桃園縣大
      園鄉○○段後厝小段第684-4、68-28、68-29、68-30、90
      -1、90-13、90-18、90-19、90-20等地號土地為被告設定
      抵押權以擔保借款，此有「70年10月3日抵押權設定契約
      書」所載可稽，後雙方另簽立「71年2月22日借貸契約書
      」，即以債務本息總額為500萬元計而分期清償，嗣雙方
      再以4成和解，由原告以如「附表1」所示票據（19紙，發
      票日72年1月15日至72年3月15日，總額為2,222,000元）
      換回「附表2」所示票據（12紙，發票日70年8月18日~71
      年5月17日、總額為3,955,000元），而如期兌現票據，予
      以分期清償完畢。
   2、惟被告趁原告上開土地遭他人聲請拍賣抵押物強制執行（
      即台灣桃園地方法院71年度執字第1510號強制執行事件）
      時為參與分配，竟以該強制執行事件之「72年2月20日分
      配表」所示：未償本息金額4,958,339元，於72年間另向
      台灣桃園地方法院聲請核發「72年促字第1050號支付命令
      」，巧獲核發「確定證明書」（按該支付命令於72年3月7
      日確定），並非實在，已如上述；尤有甚者，被告在事隔
      近14年後，竟於86年2月21日具「民事執行聲請狀」，以
      上開支付命令及確定證明書（主張債權額4,958,339元及
      利息）為執行名義，向鈞院聲請對原告之財產為強制執行
      ，更有非是。
   3、據原告與被告「70年10月3日抵押權設定契約書」所示：
      「立抵押權設定契約書人甲○○因經營生意所需，特向債
      權人丙○○借款，以供週轉，經雙方同意訂立如後條款：
      一借款金額：新台幣400萬元正（以票據面額為標準）。
      二設定金額：本金最高限額新台幣伍佰萬元正。…四利息
      ：月息貳分伍釐即每萬元每月新台幣貳佰伍拾元正；每月
      初一付息一次，並以支票預行墊付。…六債務人提供坐落
      …土地計玖筆擔保提示支票金額內求償，…八債務人（即
      擔保物之提供人）於借貸期間應支付之利息或屆期時應清
      償之債務（即債務人提供予債權人之擔保到期及未到期票
      據金額），倘逾越約定期限而未清償時，債權人即依提示
      票據總金額就抵押物拍賣求償，十債務人提供債權人擔保
      之客戶票據，於借款期限內不得提示兌現... 」，及之後
      「71年2月22日借貸契約書」所示：「…雙方因清償舊債
      務，特訂立新債務，條款如下：一、所稱舊債務，係指甲
      方於民國70年7月至9月間，陸續向乙方合計借得新台幣
      500萬元整，所如數收取到現款而交付之票據而言。前項
      票據在甲方依約清償前，暫由乙方保管。二、所稱新債務
      ，係指前條所指票據之總金額新台幣伍佰萬元整。…」。
      由上足明，本件原告於70年7月至9月間，以客票向被告調
      借現款實際金額應為3,955,000元（參見附表2之甲○○向
      丙○○取回支票一覽表所示），供自己經營生意所需，並
      以自己名下土地，於70年10月間為被告設定本金最高限額
      500萬元之抵押權，作為借款之擔保，嗣後雙方始另於71
      年2月22日書立「借貸契約書」，將原告上開約400萬元借
      款本息（本金均係原告交付客票調現，連同利息，即上開
      71年2月22日借貸契約書所稱之「舊債務」），直接作數
      債務總額為500萬元（即上開71年2月22日借貸契約書所稱
      之「新債務」），並續以原告名下土地為抵押擔保。是雙
      方間債權債務，實際上借款本金僅係該筆3,955,000元，
      應無疑義。
   4、如上所述，初不論雙方已有和解折成清償完畢之情事，而
      以借款本金3,955,000元，扣減前案所認對被告至少已清
      償1,496,000元，則本金應僅剩2,459,000元，實無疑義。
      而被告在86年2月21日聲請強制執行時，猶以上開支付命
      令所載之金額「新台幣肆佰玖拾伍萬捌仟參佰參拾玖元」
      為強制執行，顯有非是。是雙方借貸本金部分之債權額應
      僅為2,459,000元。
（七）另關於雙方間本金利息部分，在原告以附表1所示支票清
      償前，皆有按期給付。而以前案所認雙方清償基準時點「
      72年3月7日」後，就未償餘額2,459,000元之利息部分，
      依上開支付命令所載為「自支付命令送達之日起，至清償
      之日止，按中央銀行核定放款日拆2分之1計算之利息」
      。惟被告係於86年2月21日始為聲請強制執行，是依民法
      第126條所定，關於利息請求權因5年間不行使而消滅，本
      件上開利息，在被告86年2月21日聲請強制執行前超過5年
      之部分，應已罹於消滅時效，應無疑義，即本件本金未償
      餘額2,459,000元之利息部分，在81年2月21日前原告應得
      拒絕給付（參見民法第144條第1項規定）。亦即，被告在
      聲請強制執行後，就利息僅得以本金未償餘額2,459,000
      元，自81年2月21日起算至清償之日止，按中央銀行核定
      放款日拆2分之1計算之利息。
（八）並聲明：1.確認被告對原告之債權在超過「214,000元，
      及自81年2月21日起算至清償之日止，按中央銀行核定放
      款日拆2分之1計算之利息。」之部分不存在。2.鈞院86
      年度執字第765號強制執行事件中，被告請求執行超過「
      新台幣214,000元，及自81年2月21日起算至清償之日止，
      按中央銀行核定放款日拆2分之1計算之利息。」之部分，
      不得強制執行。3.訴訟費用由被告負擔。
二、被告則以：
（一）兩造該筆借款業經台灣桃園地方法院核發72年度促字1050
      號支付命令並確定在案，債務人不得再行爭執：
   1、兩造於70年10月3日立抵押權設定契約書，設定本金最高
      限額500萬元之抵押權，即借貸現金與票據等值均為500萬
      元，又於71年2月22日簽立借貸契約書，以債務本息總額
      為500萬元計而分期清償。期間僅向被告還本1,049,100元
      ，則原告對於被告之負債總額為4,958,339元（3,950,900
      元之本金及1,007,439元之利息），經被告聲請桃園地方
      法院以72年促字1050號核發支付命令在案並取得執行名義
      。
   2、然原告對於系爭執行名義之債權額異議，主張鈞院86年度
      執字第765號強制執行程序應予撤銷，經鈞院以93年度聲
      字第775號民事裁定以無理由裁定駁回之，又於86年間提
      起債務人異議之訴，亦經鈞院86年度訴字第170號、台灣
      高等法院台南分院87年度上字第188號民事判決原告敗訴
      確定，並於判決理由書確認原告債務原本尚有4,958,339
      元未清償，若原告針對上開確定判決如有不服，理應循再
      審途徑謀求救濟，原告提起本件確認之訴於法不合。
   3、又原告為了否認桃園地方留存「民事辦案進行簿」有兩造
      依法簽領支付命令之事實，纏訟多年，經台灣高等法院以
      90年度抗更(一)第12號及91年度抗字2365號裁定抗告駁回，
      復經台灣桃園地方法院核發桃院祺民聲再貞字第1號民事
      裁定確認兩造間之債權債務為4,958,339元，時效仍在。
（二）再者，於86年4月8日由原告所聘王正明律師邀約主持召開
      所謂「丙○○、甲○○間債權債務協調會議」，會議內容
      亦針對兩造就已確定支付命令之債權債務清償金額為
      4,958, 339元進行談判。縱上，可證明原告仍積欠被告
      4,958,3 39元之債務。
（三）原告主張於系爭執行名義成立後已清償1,496,000元云云
      所言不實，實則僅為償還部分利息，並非償還本金：
   1、原告主張於系爭執行名義成立後已清償1,496,000元之事
      實，歷經上開數次訴訟原告仍未能提供明確部分還款或全
      部還款之證物以實其說，並經台灣高等法院台南分院87年
      度上字第188號民事判決認定無此還款之事實。
   2、另原告對被告提起詐欺告訴案件中，原告指訴被告涉有誣
      告罪嫌部分，無非以被告所稱失竊物品中之支票、本票，
      早於71年底經雙方和解，已將該支票、本票交還原告，卻
      始終未能提出相關支票、本票以供調查，又被告係基於債
      權而持有原告開立之支票及本票，為原告所自陳，並有原
      告提出抵押權設定契約書、借貸契約書影本可稽，案經台
      灣台北地方法院檢察署88年度偵續字第425號為不起訴處
      分而確認原告已清償其和解全部金額4,958,339元為捏造
      不實。
   3、而原告主張已清償之上開金額，經核對被告於94年1月3日
      庭呈原告86年4月3日準備書狀所提供「對照一覽表」17張
      支票（總計2,008,000元），其中於執行名義成立前到期
      支票4張，合計面額為512,000元；於執行名義成立後到期
      之支票13張，合計面額1,496,000元，經查該17張支票背
      面悉先由原告親筆背書，再由被告以3種圖章背書，屆時
      由第3人提兌，觀之於執行名義成立後到期之13張支票，
      其中編號5、6、7、11、14、15、16、17票背註明係由訴
      外人蔡燦華合庫A/C489755帳號提兌，其中編號4、9、10
      、12、13票背註明係分別由訴外人蔡燦華合庫A/C00000-0
      00帳號、邱天智桃信7-756帳號、康勝男交銀桃園分行465
      4帳號、姚靜貞北市十信01787-9帳號、黃蓉堂北市三信LS
      814帳號提兌，該等支票悉非經由雙方約定還款專戶北市
      合庫活儲07403帳號、戶名丙○○提兌，可證上述支票均
      係原告持其妻周蔡月霞布袋農會甲存501帳號之支票，每
      張支票金額不同，各含本金附加利息（每100,000元月息
      2,000元），為向訴外人蔡燦華等人所調借專供營業周轉
      之用所開立遠期含息支票，並非向被告還款之用，僅由調
      現所得撥出少部分現金619,100元與電匯合庫還款專戶之
      43萬元共向被告還本1,049,100元，則原借款500萬元經還
      本後尚欠3,950,900元，被告乃將該票據呈報法院參與分
      配，利息部分為1,007,439元，總合計本息4,958,339元。
      縱上所述，被告依法以債權4,958,339元聲請強制執行為
      合法。
（四）兩造間未以清償4成債務達成和解：
   1、原告為賴債，於本件及86年度訴字170號案件、台北地方
      法院檢察署88年度偵續字第425號案件均自稱兩造已約定
      清償4成之債務達成和解云云，然如達成和解，勢必另設
      定抵押權擔保債務或簽立和解協議書，原告空言已達成和
      解，卻無法提出書據，可認所言不實。
   2、原告另託王正明律師與被告召開「丙○○、甲○○間債權
      債務協調會議」，和解亦不成立，足證兩造間未以清償四
      成之債務達成和解。
   3、如兩造已和解，為何台灣桃園地院72年3月7日之付命令核
      發之前，原告所列附表1之支票已有4紙被兌領，而原告當
      時不聲明異議。且該等票款均為訴外人蔡燦華所兌領，請
      鈞院傳喚其到院對質即可知原告所言不實。
（五）就附表1原告所列交付被告之票據一覽表部分：
   1、上開支票一覽表之備註欄所載「支票背面有甲○○（簽名
      ）丙○○（印章）背書」之文句，實係原告及其妻託由被
      告調現後之兌價，並由其中撥出少部分現金償還欠款，大
      部分挪為原告生意周轉之用而為第3人具領，應認係原告
      向第3人之借款，而非向被告清償之款項。故而71年1月26
      日民執金額分配表核定前及72年3月7日支付命令核發前，
      原告就第3人調借之票據均未異議，亦無法異議。
   2、債務人自稱71年12月兩造約定4成和解，清償還本每10萬
      元月付2千元利息，則該等票據票面金額是否包括附加計
      息，原告均未見說明。
   3、編號8、19部分票據屬私人文書記載，拖詞「因農會倉庫
      淹水滅失」而強加列入計算，湊數賴債而已。
   4、兩造間約定還款方式係以被告於合作金庫之帳戶為唯一還
      款專戶，電匯還款專戶為唯一還款方式，此有原告於鈞院
      86年度訴字170號案件庭呈71年9月30日匯款對帳單可資為
      憑。查該電匯單據共匯款12次，合計金額26萬元，每次均
      只匯款2萬餘元，足見原告自稱改用支票以10萬、20萬還
      款並無可能。
（六）就附表2原告所列向被告取回支票一覽表部分：
   1、原告收回票據，並不代表償還欠款。原告當時是換票（客
      票或本票換回、借回），證如原告庭呈鈞院71年9月30日
      對帳單左上角所載54萬、35萬、50萬等3筆即是以本票換
      回支票。此有原告於71年5月11日台北市票據交換所存款
      不足退票理由單上，親筆立據「借回取銷退票甲○○」可
      為佐證。
   2、對照借貸契約書憑證原始票據一覽表可發現，有3筆票款
      遭退票，故附表2未將之列入。且前開一覽表本息合計應
      取回票據16紙，現在只取回12紙，由此可證，原告並未全
      部清償借款。
   3、債務人為延宕民事執行程序進行前後自編3種說法謊稱債
      務已清償完畢，惟說法前後矛盾，難以採信。
   4、就附表2所示部分票據沒人背書，無法抵充質押票據。均
      未見取回電匯對帳單，帳目亦不符。
   5、綜上，原告如確實清償債務，應負責提示借貸契約書憑證
      原始票據一覽表上本息500萬元計之16紙票據供法庭查驗
      ，不應以自編之附表搪塞了事。
（七）鈞院86年度訴字第170號及台灣高等法院台南分院87年度
      上字第188號案件審理亦有缺失：
   1、原告在無人證物證的情況下，自稱500萬元借款，在71年
      12月有4成口頭和解，若然如此，則為何台灣桃園地方法
      院72年3月7日支付命令核發之前，原告所列交付被告支票
      一覽表附表1，已有4紙支票被兌領。何以不問原告不聲明
      異議。
   2、原告稱每10萬元付月息2千元還款，何以編號11至19算不
      出來，請原告負舉證責任，提供票根說明。
   3、前案經函查相關行庫，除以依法核准支票銷毀外，大宗支
      票為訴外人蔡燦華所兌領，何以不傳其到庭說明以明實際
      ？直至鈞院檢察署95年度偵字4814號案件始傳其查證。
（八）原告稱本案借款僅有3,955,000元云云，並不可採：
   1、本案舊債新償所載貸款500萬元。原是根據原始票據一覽
      表本息票據16紙而立約，經原告多次借票及還款後，始積
      欠3,955,000元（詳如台灣桃園地方法院71年執字1510號
      案件分配表）。
   2、且原告所稱向被告取回質押如附表2之12紙支票中，卻出
      現有4紙共同背書確認，6紙原告背書，2紙沒有背書等3種
      情況，可見原告所言不足採信。
（九）並聲明：(一)原告之訴駁回。（二）訴訟費用由原告負擔。
三、爭點事項：
（一）不爭執事項：
   1、被告曾向臺灣桃園地方法院於72年3月7日以72年促字第10
      50號對原告核發支付命令，裁定命原告應給付被告
      4,958,33 9元，及自支付命令送達之日起，至清償之日止
      ，按中央銀行核定放款日拆2分之1計算之利息確定。
   2、被告執上開支付命令為執行名義於86年2月24日聲請本院
      86年度執字第765號債務執行強制執行事件，對原告所有
      之財產聲請強制執行，請求原告給付4,958,339元，及自
      72年3月7日起，至清償之日止，按中央銀行核定放款日拆
      2分之1計算之利息，目前尚在執行中。
   3、原告曾於86年3月20日對上開執行案件，向本院提起債務
      人異議之訴，並於91年4月23日經台灣高等法院台南分院
      判決原告敗訴確定。
（二）爭執事項：
   1、被告有無將利息滾入原本再生利息。
   2、兩造間之債權債務是否以4成和解。
   3、原告是否以附表1所示之支票，分期清償積欠被告之債務
      。
   4、被告是否以經和解履行已消滅之債權之不實債權，聲請法
      院核發支付命令，繼之為聲請強制執行，而屬侵權之行為
      。
四、被告有無將利息滾入原本再生利息。
（一）原告自承於70年間向被告借款400萬元，並由原告提供其
      桃園縣大園鄉○○段後厝小段第684-4、68-28、68-29、6
      8-30、90-1、90-13、90-18、90-19、90-20等地號土地為
      被告設定抵押權以擔保借款，並「70年10月3日抵押權設
      定契約書」所載可稽。被告另曾以債權額3,950,900元及
      其利息參與分配，然均未受償，而該債權計至71年11月9
      日之利息共1007,439元，合計未償之金額為4,958,339元
      （含本金及利息），此有台灣桃園地方法院71年執字第
      1510號執行事件之分配表影本可證。
（二）被告曾聲請臺灣桃園地方法院於72年3月7日以72年促字第
      1050號對原告核發支付命令，裁定命原告應給付被告
      4,958, 339元，及自支付命令送達之日起，至清償之日止
      ，按中央銀行核定放款日拆2分之1計算之利息確定。此有
      支付命令及確定證明影本在卷可證。是本件支付命令之金
      額與前開被告參與分配未受償之本金利息總額相同。足證
      本件支付命令之債權，係由被告前開參與分配未受償之債
      權而來。
（三）按利息不得滾入原本再生利息。但當事人以書面約定，利
      息遲付逾1年後，經催告而不償還時，債權人得將遲付之
      利息滾入原本者，依其約定（民法第207條）。依兩造間
      之抵押權設定契約並無利息得滾入原本之約定。如上所述
      ，兩造間之債權額4,958,339元實係包含本金3,950,900元
      ，利息1,007,439元，而上開72年促字第1050號支付命令
      ，裁定命「原告應給付被告4,958,339元，及自支付命令
      送達之日起，至清償之日止，按中央銀行核定放款日拆2
      分之1計算之利息」，實已將利息1,007,439元滾入原本再
      生利息（其正確應係「原告應給付被告4,958,339元，及
      其中3,950,900元自支付命令送達之日起，至清償之日止
      ，按中央銀行核定放款日拆2分之1計算之利息」為是）。
（四）次按執行名義成立後，如有消滅或妨礙債權人請求之事由
      發生，債務人得於強制執行程序終結前，向執行法院對債
      權人提起異議之訴。如以裁判為執行名義時，其為異議原
      因之事實發生在前訴訟言詞辯論終結後者，亦得主張之（
      強制執行法第14條）。查，被告將利息1,007,439元滾入
      原本而聲請法院核發支付命令，固屬違民法第207條利息
      不得滾入原本再生利息之規定，然此係法院核發支付命令
      時應予審查應否駁回利息不得滾入原本之部分，是此利息
      不得滾入原本部分係於執行名義成立時所發生，並非發生
      於執行名義成立後，是原告此部分依強制執行法第14條提
      起異議之訴並無理由。至於原確定之支付命令是否有違誤
      ，而有構成再審事由，應由原告自行另循其他合法程序以
      為救濟為是。
（五）原告確有積欠被告金額4,958,339元（包含本金3,950,900
      元，利息1,007,439元），僅係其中利息1,007,439元部分
      被告不應再請求利息，非謂原告無積欠被告4,958,339 元
      之事實。是被告並非以不實之訴訟資料誤導法院，而取得
      不實支付命令之執行名義，被告此舉請求法院核發支付命
      令，乃係憲法第16條保障當事人訴訟之權能，屬正當權利
      之行使，並非不法之侵權行為。縱使被告請求金額有將利
      息滾入原本再生利息不當之處，然此係法院審查應否准許
      之處，或由原告以提出異議之方式救濟，被告聲請法院核
      發支付命行為，自非不法之行為，與侵權行為之要件不符
      ，從而原告依侵權行為請求，亦屬無據。
五、兩造間之債權債務是否以4成和解。
（一）原告曾於86年3月20日對上開執行案件，向本院提起債務
      人異議之訴，並於91年4月23日經台灣高等法院台南分判
      決原告敗訴確定。此經調閱上開案卷查明無誤。而於該案
      件原告亦曾主張：「兩造間之債權債務以4成和解，原告
      附表1所示之支票，分期清償積欠被告之債務」嗣經兩造
      辯論後法院判決認定如下：
   1、上訴人（指本件原告）主張兩造間之500萬元債務以4成和
      解，被上訴人（指本件被告）已返還貼現支票7紙合計300
      萬元（發票日70年8月30日面額55萬元、70年8月18日面額
      55萬元、70年8月24日面額45萬元、71年1月5日面額30萬
      元、70年9月15日面額55萬元、70年9月30日面額40萬元、
      70年10月3日面額20萬元），上訴人並依約償還2,222,000
      元（上訴人於原審誤為2,162,000元，其中票據號碼07784
      9號支票，發票日為72年8月15號，面額為18萬元，上訴人
      誤為12萬元），足見被上訴人所提出之執行名義所依附之
      借款債權業已因清償而歸於消滅云云，並提出貼現支票影
      本7紙及支票日曆簿影本19紙為證，被上訴人則否認兩造
      間債務以4成和解，並稱貼現支票發票日70年9月30日面額
      40萬元、70年10月3日面額20萬元2紙支票係上訴人換票取
      回，其餘5紙支票未曾見過，而支票日曆簿所記載支票有
      些係上訴人委託被上訴人向他人借款等語。經查：
    (1)兩造間之債權債務係發生於70年7月至70年9月，上訴人以
      客票向被上訴人貼現400萬元，嗣上訴人於71年2月22日與
      被上訴人訂立舊債新償之借貸契約書，即新債務500萬元
      ，約定償還方法，71年3月至4月，每月25萬，計50萬，71
      年5月至12月，每月20萬，計160萬，72年1月至10月，每
      月30萬，計300萬之事實，為被上訴人所不爭執，並有抵
      押權設定契約書及借貸契約書影本各1份可稽，業如前述
      。上訴人雖主張兩造間500萬元債務以4成和解云云，然為
      被上訴人所否認，則上訴人須就兩造間500萬元債務以4成
      和解之有利事實負舉證責任。上訴人就此主張被上訴人返
      還貼現支票7紙合計300萬元，故兩造間500萬元債務以四
      成和解，然被上訴人抗辯貼現支票發票日70年9月30日面
      額40萬元、70年10月3日面額20萬元2紙支票係上訴人換票
      取回，其餘5紙支票未曾見過等語，而上訴人並未就其提
      出之貼現支票7紙係上訴人當初持以向被上訴人借款，被
      上訴人同意500萬元債務以4成和解，又返還7紙貼現支票
      之事實具體舉證。況500萬元之債務以4成和解，被上訴人
      須拋棄300萬元之給付請求權，上訴人則獲得免除300萬元
      債務之利益，其數額甚鉅，衡情，兩造若有和解，當訂有
      書面契約，豈會僅以口頭為之？（兩造間400萬元舊債務
      及500萬元新債務均訂有書面契約）。又貼現支票7紙若係
      因4成和解而返還，被上訴人將之返還上訴人即可，無庸
      在支票背面背書，然上訴人所提貼現支票7紙其中發票日
      71年1月5日面額30萬元、70年9月30日面額40萬元、70年
      10月3日面額20萬元3紙支票背面均蓋有被上訴人之印章背
      書（上訴人將其塗掉，見上開3紙支票影本背面），且若
      貼現支票7紙係因4成和解而返還，該7紙支票理應全部背
      書或全部未背書，豈有背書與未背書夾雜互見？又若兩造
      間500萬元債務以4成和解，衡諸常情，上訴人僅清償200
      萬元即可，無須再就200萬元約定加附利息，然上訴人主
      張其清償200萬元有附加利息，且每期清償金額不同，互
      有增減，已有可疑。再者，兩造間500萬元債務若以4成和
      解，上訴人並已清償餘款，兩造間已無債權債務關係，則
      被上訴人返還支票面額應係400萬元或500萬元（上訴人持
      客票向被上訴人貼現400萬元，嗣改為500萬元，見抵押權
      設定契約書及借貸契約書），而非300萬元，然上訴人僅
      提出面額合計300萬元之支票7紙，更不能證明係被上訴人
      因和解所返還。凡此均與常情有違，是上訴人主張兩造間
      500萬元債務以4成和解云云，並未據舉證證明，自不足採
      信。
    (2)上訴人主張若被上訴人所謂兩造間債務未以4成和解屬實
      ，則被上訴人應提出貼現支票以證明未和解云云，然兩造
      間債務是否以4成和解，乃有利上訴人（債務消滅）之事
      實，依舉證責任法則，應由上訴人負舉證責任，殊無由被
      上訴人負舉證證明之理，上訴人此部分主張為無可採。且
      查被上訴人主張其所持有上訴人交付之票據不慎遺失，經
      被上訴人多方找尋，皆無所獲，被上訴人乃於83年7月中
      旬向戶籍所在之台北市政府警察局松山分局報案，請求協
      助尋找之事實，有被上訴人所提申請書、報告（報案文件
      ）、台北市政府警察局松山分局簡便行文表（報案證明）
      等影本附原審卷第2宗第52頁至54頁可稽，且被上訴人就
      部分遺失之支票聲請公示催告並取得除權判決，亦有報紙
      及臺灣臺北地方法院民事判決各1份附本院卷第1宗第182
      、183頁可證，足見被上訴人乃因債權證明文件遺失，而
      無法提出，非如上訴人所言係因其已為清償，故被上訴人
      已將所有票據交還予伊。退而言之，果如上訴人所陳，被
      上訴人已將其交付之票據交還予伊，則票據應於上訴人持
      有中，上訴人大可提出以實其說，然兩造間訴訟迄今，長
      達5、6年期間，歷經多次民刑事訴訟，皆未見上訴人提出
      該等票據，顯見上訴人上開主張，乃徒托空言，要與事實
      不符。
    (3)本件執行名義即臺灣桃園地方法院72年促字第1050號支付
      命令係於72年3月7日核發，有該支付命令足參，其既判力
      基準時為72年3月7日（最高法院76年台上字第543號判決
      參照）。原審依上訴人請求向布袋鎮農會調取上訴人主張
      其支票日曆簿影本所載已清償222萬2千元之19張支票（上
      訴人在原審誤為216萬2千元），因其中2張已滅失，僅調
      取其中17張（影本附原審卷第2宗第71頁至75頁），所調
      取之17張支票中，發票日在72年3月7日之後者有13張，面
      額合計149萬6千元（發票日72年3月10日面額10萬8千元、
      發票日72年3月15日面額10萬8千元、發票日72年4月15 日
      面額11萬元、發票日72年5月15日面額11萬2千元、發票日
      72年7月15日面額11萬6元、發票日72年8月15日面額11萬8
      千元、發票日72年8月15日面額18萬元、發票日72年9月15
      日面額12萬元、發票日72年11月10日面額7萬元、發票日
      72年11月15日面額12萬元、發票日72年12月15日面額8萬4
      千元、發票日73年1月15日面額10萬元、發票日73年2月15
      日面額15萬元），上開金額上訴人主張係清償本件債務，
      被上訴人雖自承13張支票背面均有其背書，惟抗辯係上訴
      人委託其向他人借款而交付被上訴人以轉交與第三人者，
      則被上訴人即應就上訴人持上開13張支票委託其向他人借
      款，並將所借得之款項交付上訴人之事實，負舉證責任，
      然被上訴人未舉證證明，僅空言被上訴人於上開支票票背
      之背書皆以印章為之，且未記載上訴人帳戶而由被上訴人
      帳戶提示兌現，可證明該等支票確係上訴人委託被上訴人
      代為調現云云，所辯要非可採，堪認上訴人主張上開13張
      支票，面額合計1,496,000元，係伊持向被上訴人清償本
      件債務為真實。然本件支付命令係命上訴人應給付被上訴
      人4,958,339元，及自支付命令送達之日起，至清償之日
      止，按中央銀行核定放款日拆2分之1計算之利息，而兩造
      曾合意本金先利息清償等情，此觀兩造於71年2月22日所
      定借貸契約書第3條規定自明。上訴人在臺灣桃園地方法
      院72年促字第1050號支付命令於72年3月7日核發後清償之
      1,496,000元，應先清償本金債權，僅足使執行名義所載
      實體上請求權之本金債權額於1,496,000元範圍內失其存
      在，上訴人既未全數清償其對被上訴人之債務，而執行程
      序無法強為割裂，是以上訴人請求撤銷臺灣嘉義地方法院
      86年度執字第765號強制執行事件所為之強制執行程序，
      難認正當，不應准許。
    (4)上訴人主張以前述19張支票清償，除前揭13張外，另6張
      清償72萬6千元部分，查其中4張支票面額合計51萬2千元
      （發票日71年12月15日面額10萬2千元、發票日72年10月
      15日面額10萬4千元、發票日72年2月15日面額10萬6千元
      、發票日71年12月25日面額20萬元），係執行名義成立前
      所為，則為執行名義而與確定判決有同一效力之支付命令
      ，縱有不當，非債務人異議之訴所能救濟，另2紙支票面
      額合計21萬4千元（即上訴人所列附表編號第8發票日72年
      6月15日面額11萬4千元、編號第19發票日72年3月15日面
      額10萬元），因該2張支票已滅失，而上訴人又未舉證證
      明已清償，此部分主張不足採信。
    (5)上訴人復主張被上訴人果對其仍有債權存在，何以不於取
      得執行名義後即為強制執行之聲請，反而拖延至86年間，
      所有法院相關卷證均已銷毀後，始聲請本件強制執行，顯
      然被上訴人係利用其任職銀行，熟稔民事強制執行催收程
      序之便，意圖就已受償之債權，再度求償而牟取不當利益
      云云。查被上訴人主張上訴人於70年7月至9月間因生意周
      轉之需，曾向被上訴人借款，並提供坐落桃園縣大園鄉○
      ○段後厝小段68之4等地號土地共9筆設定本金最高限額50
      0萬元之抵押權予被上訴人，以供擔保。兩造並分別於70
      年10月3日簽訂抵押權設定契約書，及於71年2月22日訂定
      借貸契約書，約明上訴人應分期清償所欠債務。詎71年間
      兩造借貸契約簽訂後不久，上訴人所提供設定抵押權之不
      動產即遭其他債權人聲請法院予以強制執行拍定，被上訴
      人雖曾參與分配，惟因上訴人債務龐大，拍定價額不足清
      償，被上訴人因此分文未獲償等情，為上訴人所不爭，並
      有被上訴人提出之抵押權設定契約書、借貸契約書、臺灣
      桃園地方法院民事執行處通知、強制執行金額分配表影本
      各1份附原審卷第1宗第16至19頁、27頁、28頁可稽。被上
      訴人既未獲償分文，當時又未查得上訴人名下可供執行之
      財產，則取得有與確定判決同一效力之支付命令，以待日
      後查得上訴人可供執行之財產後，隨時聲請強制執行，不
      失為可行之途。又本院向台灣嘉義地方法院調取該院86年
      度執字第765號強制執行事件卷，查知被上訴人執上開支
      付命令為執行名義，對上訴人所有坐落嘉義縣布袋鎮○○
      段65－6、67－1、67－7、78－1、79－2號、義竹鄉○路
      ○段778號、北港子段2－2號、布袋鎮○○段357之1、357
      之2、360、360－3、390－20、390－53號等13筆土地聲請
      強制執行，上訴人各該土地係77至84年間陸續取得，有各
      該土地登記簿謄本附該執行卷第1宗可稽。而被上訴人住
      在台北市，上訴人上開土地又遠在嘉義縣，故被上訴人主
      張因消費借貸返還請求權之時效為15年，被上訴人並無必
      要於支付命令核發當時即為無實益之執行聲請，而徒增執
      行費用之支出，直至86年間，被上訴人無意中發現上訴人
      於嘉義地區置有大批不動產，可供執行求償，始依法聲請
      本件強制執行，是被上訴人就權利之行使，並無不當之處
      等語，應屬信而有徵。又被上訴人陳明其雖任職於銀行，
      然並未擔任催收工作，復不具任何法律背景，毫無法學素
      養，有關民事強制執行程序或法院作業流程並不熟悉，就
      法院卷證保存年限更一無所知，被上訴人曷有可能預知10
      年後卷證將銷毀，且於10年後上訴人將有財產可供執行等
      情，亦屬合情合理。上訴人上開主張乃憑空臆測，並無實
      據。
   2、以上法院判決之事實有台灣台高等法院台南分院87年上字
      第188號判決在卷可證，此一案件業經判決確定，並經調
      閱該案歷審卷證查明無誤。
   3、本件原告主張以附表1之19張支票清償222萬2千元之事實
      ，經核與原告於前案（即87年上字第188號）主張以19張
      支票清償222萬2千元之事實，其支票、面額均相同，顯係
      前後2案之事實同一。據此足證原告於本件主張「兩造間
      之債權債務以4成和解，原告以附表1所示之支票，分期清
      償積欠被告之債務」之事實，業於前案由兩造辯論，並經
      法院判決確定無誤。
（二）按確定判決之既判力，固以訴訟標的經表現於主文判斷事
      項為限，判決理由並無既判力，但法院於判決理由中，就
      訴訟標的以外，當事人主張之重要爭點，本於當事人辯論
      之結果已為判斷時，對此重要爭點所為之判斷，除有顯然
      違背法令，或當事人已提出新訴訟資料，足以推翻原判斷
      之情形外，應解為在同一當事人就該已經法院判斷之重要
      爭點，不得作相反之主張或判斷，始符民事訴訟上誠信原
      則（最高法院92年度台上字第315號參照）。而依該判決
      意旨，爭點效之適用要件有六：須為前案當事人主張之
      重要爭點。當事人就此重要爭點已為積極之攻擊防禦。
      法院就此重要爭點亦為判斷。前後訴訟兩造須為同一
      當事人。前案判決無顯然違背法令之情形。當事人未
      提出新訴訟資料以推翻原判斷。原告主張「兩造間之債權
      債務以4成和解」之事實，既經法院於前案本兩造辯論之
      結果並為判斷，而判決確定認定兩造間並無此約定。而前
      案之確定判決並無顯然違背法令之情事，原告於本件亦未
      另提出新訴訟資料以推翻原判斷，則參之上述最高法院92
      年度台上字第315號判決所示，應解為在同一當事人就該
      已經法院判斷之重要爭點，不得作相反之主張或判斷。從
      而原告即不得在本件另行主張兩造間之債權債務確有以4
      成和解之事實。
（三）況兩造若確已約定清償4成之債務達成和解，何以未另立
      設定抵押權擔保債務或簽立和解協議書，原告無法提出書
      據，其空言主張，實不可採。且原告稱每10萬元付月息
      2千元還款，何以附表1所示之支票編號11至19卻無法推算
      算金額。是原告空言主張，實不可採。
（四）兩造曾於86年4月8日於適庸法律事務所召開「丙○○、甲
      ○○間債權債務協調會議」，此有協調會議影本1件可證
      。是若兩造確已約定清償4成之債務達成和解，原告並以
      附表1所示之支票清償債務完畢，則兩造何須於86年間召
      開債權債務協調會議，原告又何以於該會議中表明願以
      160萬元道義賠償被告之不合邏輯之理。
（五）綜上所論，難認兩造間之債權債務確有以4成和解之事實
      。
六、原告是否以附表1所示之支票，分期清償積欠被告之債務。
（一）附表1之支票，其中發票日在72年3月7日之後者有13張，
      面額合計149萬6千元（發票日72年3月10日面額10萬8千元
      、發票日72年3月15日面額10萬8千元、發票日72年4月15
      日面額11萬元、發票日72年5月15日面額11萬2千元、發票
      日72年7 月15日面額11萬6元、發票日72年8月15日面額11
      萬8千元、發票日72年8月15日面額18萬元、發票日72年9
      月15日面額12萬元、發票日72年11月10日面額7萬元、發
      票日72年11月15日面額12萬元、發票日72年12月15日面額
      8萬4千元、發票日73年1月15日面額10萬元、發票日73年2
      月15日面額15萬元）。前述19張支票清償，除前揭13張外
      ，另6張清償72萬6千元部分，其中4張支票面額合計51萬2
      千元（發票日71年12月15日面額10萬2千元、發票日72 年
      10月15日面額10萬4千元、發票日72年2月15日面額10萬6
      千元、發票日71年12月25日面額20萬元），原告主張均係
      用以向被告清償債務，然為被告所否認。雖上開事實業經
      法院前案判決認定係原告用以清償積欠被告之債務。然查
      ：
   1、依卷附附表1所示之支票影本除編8、19號滅失已不復得外
      ，其餘均有被告之背書。且其中編號5、6、7、11、14、1
      5、16、17票背註明係由訴外人蔡燦華合庫A/C489755帳號
      提兌，其中編號4、9、10、12、13票背註明係分別由訴外
      人蔡燦華合庫A/C00000-000帳號、邱天智桃信7-756帳號
      、康勝男交銀桃園分行4654帳號、姚靜貞北市十信01787-
      9帳號、黃蓉堂北市三信LS814帳號提兌，該等支票悉非經
      由雙方約定還款專戶北市合庫活儲07403帳號、戶名丙○
      ○提兌。是若附表1所示之支票係原告用以清償積欠對被
      告之債務，上開支票即由被告自行存入銀行即可，何須再
      由被告背書予他人，復由他人兌領之理。
   2、附表1所示之支票編11、14、15、16、17號之支票係存入
      蔡燦華之帳戶，此有合作金庫86年7月15日合金營一字第
      4340號函可證（原本附於本院86年訴170號卷第164頁）。
      附表1所示之支票其中1張（應係編號10）係由康勝男之帳
      戶提領，此亦有交通銀行桃園分行86年8月22日交興發860
      7000244號函可證（原本附於本院86年訴170號卷第166頁
      ）。
   3、證人蔡燦華於偵查中證稱：「附表1所示之支票編4、5、
      6、7、11、14、15、16、17號之支票係丙○○交付的，她
      打電話跟我說有熟人要她代用票借錢，我不認借錢之人，
      所以要丙○○背書保證我才借。我拿到票時甲○○已簽名
      ，借錢不是1次同時借，但分幾次已忘了。丙○○之背書
      是我要求的，因為退票可向丙○○追索。丙○○除了代甲
      ○○向我借錢外，很少拿背書的票向我調現。我當時認為
      需要借錢的人是丙○○所說之熟人，丙○○要帶他來，是
      我婉拒丙○○帶來，但我知道不是丙○○要借錢」等語。
      等語（見嘉義地檢署94年發查字第174號卷第155、156頁
      ）。互核上證人所述，與被告以附表1所示之支票代原告
      向他人調現等情相符，且證人蔡燦華係實際收受支票並代
      為貼現之人，當知其經手上述支票之提兌情形，且與當事
      人間並無任故舊恩怨，亦與本件訴爭結果並無任何利益糾
      葛，當不致為偏袒任何一方而為虛偽陳述，致干冒受偽證
      罪追訴處罰之危險，是其證述應屬可採。
（二）綜上所述，附表1所示之支票有被告之背書，且非由被告
      帳號提兌，係由他人提兌，證人蔡燦華亦證述支票係被告
      代他人調現。是核上足證，附表1所示之支票確係原告交
      付予被告代為調現之用，非用以清償原告積欠被告之債務
      。
（三）另2紙支票面額合計21萬4千元（即附表1編號第8發票日72
      年6月15日面額11萬4千元、編號第19發票日72年3月15日
      面額10萬元），因該2張支票已滅失，而原告又未舉證證
      明已清償，此部分主張不足採信。
（四）被告於本院業已請求調嘉義地檢署94年發查字第174號卷
      證之新訴訟資料，足以證明附表1所示之支票原告係交付
      予被告代為調現之用，非用以清償原告積欠被告之債務，
      參之上述最高法院92年度台上字第315號判決所示，此部
      分即無爭點效之適用，本院不受前案判決之拘束。
七、被告是否以經和解履行已消滅之不實債權，聲請法院核發支
    付命令，繼之為聲請強制執行，而屬侵權之行為。
（一）如前所述，兩造之債權債務，並無以4成和解，原告確有
      積欠被告金額4,958,339元（包含本金3,950,900元，利息
      1,007,439元），僅係其中利息1,007,439元部分不得再請
      求利息。是被告並非以不實之訴訟資料誤導法院，而取得
      不實支付命令之執行名義，被告此舉請求法院核發支付命
      ，乃係憲法第16條保障當事人訴訟之權能，屬正當權利之
      行使，並非不法之侵權行為。縱使被告請求金額有將利息
      滾入原本再生利息不當之處，然此係法院審查應否准許之
      處，或由原告以提出異議之方式救濟，被告聲請法院核發
      支付命令行為，自非不法之行為，與侵權行為之要件不符
      ，從而原告依侵權行為請求，亦屬無據。
八、如前所述，原告不得依強制執行法第14條請求確認兩造間債
    權，亦不得依侵害行為請求確認債權不存在，故而原告請求
    「（一）確認被告對原告之債權在超過214, 000元（利息部
    分敘明如下）部分不存在。（二）本院院86年度執字第765
    號強制執行事件中，被告請求執行超過214,000元之部分（
    利息部分敘明如下），不得強制執行」之部分即無理由，應
    予駁回。
九、原告確有積欠被告金額4,958,339元，然按利息、紅利、租
    金、贍養費、退職金及其他1年或不及1年之定期給付債權，
    其各期給付請求權，因5年間不行使而消滅（民法第126 條
    ）。查，被告係於86年2月24日以上開支付命令向本院聲請
    強制執行，此經調卷查明屬實，據此日回溯5年為81年2月24
    日，即81年2月24日前之利息請求權業經時效完成。原告既
    為時效消滅之抗辯，且此係執行名義成立後所發生之事實，
    參之上述強制執行法第14條所定，原告自可提起異議之訴，
    而確認被告請求之利息自支付命令送達翌日起至81年2月24
    日間之利息不得執行。然原告聲明第2項係請求「自81年2月
    21日起算至清償之日止，按中央銀行核定放款日拆2分之1計
    算之利息之部分，不得強制執行」。本於當事人處分原則，
    本院亦僅能於原告聲明之範圍內判決，故而原告請求自81年
    2月21日起至81年2月24日止之利息部分不得強制執行部分為
    有理由，爰判決如主第1項所示，原告逾此部分之請求即屬
    無據，應予駁回。
十、次按被上訴人對於上訴人之票款請求權其消滅時效雖已完成
    ，其債權亦非當然消滅，僅變成債務人得拒絕給付之自然債
    務而已，上訴人以時效完成為由請求確認被上訴人就系爭支
    票之債權不存在，自屬無理由（最高法院86年度台上字第91
    9號判決參照）。是參之上述最高法院86年度台上字第919號
    判決所示，本件被告請求81年2月24日前之利息請求權雖時
    效完成，然被告之債權並非當然消滅，僅變成原告得拒絕給
    付之自然債務而已，故而原告聲明第1項請求確認被告「自
    81年2月21日起算至清償之日止，按中央銀行核定放款日拆2
    分之1計算之利息不存在」實無理由，亦應駁回。
十一、本案事證已臻明確，兩造其餘主張陳述及所提之證據，均
      不影響本案判決，毋庸再予審酌，附此敘明。
十二、訴訟費用裁判之依據：民事訴訟法第79條。
中　　華　　民　　國　　96　　年　　10　　月　　22　　日
                  民一庭法  官  馮保郎
以上正本係照原本作成。
如對本判決上訴須於判決送達後20日內向本院提出上訴狀，並依
上訴利益繳交第二審裁判費。
中　　華　　民　　國　　96　　年　　10　　月　　23　　日
                        書記官  王立梅
┌───────────────────────────────────────────┐
│附表1：原告所列交付被告之票一覽表，付款人均為布袋鎮農會。                             │
├──┬──────┬───────┬─────┬──────┬────────────┤
│編號│發   票   日│票面金額（元）│ 票據號碼 │  發 票 人  │        備    註        │
├──┼──────┼───────┼─────┼──────┼────────────┤
│ 1  │71年12月15日│   102,000    │  077836  │周蔡月霞（即│支票背面有甲○○（簽名  │
│    │            │              │          │原告之妻）  │）、丙○○（印章）之背書│
├──┼──────┼───────┼─────┼──────┼────────────┤
│ 2  │72年1月15日 │   104,000    │  077837  │   同  上   │        同    上        │
├──┼──────┼───────┼─────┼──────┼────────────┤
│ 3  │72年2月15日 │   106,000    │  077838  │   同  上   │        同    上        │
├──┼──────┼───────┼─────┼──────┼────────────┤
│ 4  │72年3月10日 │   108,000    │  077848  │   同  上   │        同    上        │
├──┼──────┼───────┼─────┼──────┼────────────┤
│ 5  │72年3月15日 │   108,000    │  077839  │   同  上   │        同    上        │
├──┼──────┼───────┼─────┼──────┼────────────┤
│ 6  │72年4月15日 │   110,000    │  077840  │   同  上   │        同    上        │
├──┼──────┼───────┼─────┼──────┼────────────┤
│ 7  │72年5月15日 │   112,000    │  077841  │   同  上   │        同    上        │
├──┼──────┼───────┼─────┼──────┼────────────┤
│ 8  │72年6月15日 │   114,000    │  077842  │   同  上   │   因農會倉庫淹水滅失   │
├──┼──────┼───────┼─────┼──────┼────────────┤
│ 9  │72年7月15日 │   116,000    │  077843  │   同  上   │支票背面有甲○○（簽名  │
│    │            │              │          │            │）、丙○○（印章）之背書│
├──┼──────┼───────┼─────┼──────┼────────────┤
│ 10 │72年8月15日 │   118,000    │  077844  │   同  上   │        同    上        │
├──┼──────┼───────┼─────┼──────┼────────────┤
│ 11 │72年8月15日 │   180,000    │  077849  │   同  上   │        同    上        │
├──┼──────┼───────┼─────┼──────┼────────────┤
│ 12 │72年9月15日 │   120,000    │  077850  │   同  上   │        同    上        │
├──┼──────┼───────┼─────┼──────┼────────────┤
│ 13 │72年11月10日│    70,000    │  079735  │   同  上   │        同    上        │
├──┼──────┼───────┼─────┼──────┼────────────┤
│ 14 │72年11月15日│   120,000    │  077845  │   同  上   │        同    上        │
├──┼──────┼───────┼─────┼──────┼────────────┤
│ 15 │72年12月15日│    84,000    │  077846  │   同  上   │        同    上        │
├──┼──────┼───────┼─────┼──────┼────────────┤
│ 16 │73年1月15日 │   100,000    │  079736  │   同  上   │        同    上        │
├──┼──────┼───────┼─────┼──────┼────────────┤
│ 17 │73年2月15日 │   150,000    │  079737  │   同  上   │        同    上        │
├──┼──────┼───────┼─────┼──────┼────────────┤
│ 18 │71年12月25日│   200,000    │  170752  │蔡江源（原告│        同    上        │
│    │            │              │          │之妻舅）    │                        │
├──┼──────┼───────┼─────┼──────┼────────────┤
│ 19 │72年3月15日 │   100,000    │  170774  │   同  上   │   因農會倉庫淹水滅失   │
├──┴──────┴───────┴─────┴──────┴────────────┤
│  合計：2,222,000元                                                                   │
└───────────────────────────────────────────┘
┌───────────────────────────────────────────┐
│附表2：原告所列向被告取回支票一覽表，付款人均為保證責任陽明山信用合作社總社。         │
├──┬──────┬───────┬─────┬──────┬────────────┤
│編號│發   票   日│票面金額（元）│ 票據號碼 │  發 票 人  │       票 背 情 形      │
├──┼──────┼───────┼─────┼──────┼────────────┤
│ 1  │70年8月18日 │   550,000    │ ZS884329 │上育有限公司│       甲○○簽名       │
├──┼──────┼───────┼─────┼──────┼────────────┤
│ 2  │70年8月24日 │   450,000    │ ZS885077 │   同  上   │        同    上        │
├──┼──────┼───────┼─────┼──────┼────────────┤
│ 3  │70年8月30日 │   550,000    │ ZS885078 │   同  上   │        同    上        │
├──┼──────┼───────┼─────┼──────┼────────────┤
│ 4  │70年9月15日 │   550,000    │ ZS885096 │   同  上   │        同    上        │
├──┼──────┼───────┼─────┼──────┼────────────┤
│ 5  │70年9月30日 │   400,000    │ ZS885081 │   同  上   │        同    上        │
├──┼──────┼───────┼─────┼──────┼────────────┤
│ 6  │70年10月3日 │   400,000    │ YC465810 │   蘇清田   │原告簽名被告蓋章共同確認│
├──┼──────┼───────┼─────┼──────┼────────────┤
│ 7  │70年10月3日 │   200,000    │ YC458681 │   同  上   │        同    上        │
├──┼──────┼───────┼─────┼──────┼────────────┤
│ 8  │70年11月10日│   100,000    │ YC472593 │   同  上   │  無人背書僅有塗銷痕跡  │
├──┼──────┼───────┼─────┼──────┼────────────┤
│ 9  │71年1月5日  │   300,000    │ YC814635 │上育有限公司│原告簽名被告蓋章共同確認│
├──┼──────┼───────┼─────┼──────┼────────────┤
│ 10 │71年1月22日 │   180,000    │ YC479949 │   蘇清田   │        同    上        │
├──┼──────┼───────┼─────┼──────┼────────────┤
│ 11 │71年4月30日 │    25,000    │ YC479998 │   同  上   │  無人背書僅有塗銷痕跡  │
├──┼──────┼───────┼─────┼──────┼────────────┤
│ 12 │71年5月17日 │   250,000    │ YC479938 │   同  上   │       甲○○簽名       │
├──┴──────┴───────┴─────┴──────┴────────────┤
│  合計：3,955,000元                                                                   │
└───────────────────────────────────────────┘
